【裁判字號】    90,訴,366
【裁判日期】    901219
【裁判案由】    貪污
【裁判全文】
臺灣雲林地方法院刑事判決
    公  訴  人  臺灣雲林地方法院檢察署檢察官
    被      告  乙○○
    選任辯護人  林重仁
右列被告因貪污案件，經檢察官提起公訴（九十年度偵字第三０五八號），本院判決
如左：
    主  文
乙○○依據法令從事公務之人員，侵占公有財物，處有期徒刑年，褫奪公權貳年。
    事  實
一、乙○○自民國八十三年八月二十九日起至九十年五月十四日止，擔任雲林縣大埤
    鄉鄉民代表會秘書，兼辦該代表會人事、主計、會計等業務，負責發放該代表會
    代表研究費及員工薪資，係依據法令從事公務之人員。詎乙○○因投資股票及簽
    賭「六合彩」失利而積欠他人債務，為人逼債，竟基於侵占之犯意，利用自己須
    於九十年五月一日發放該代表會代表研究費、員工薪資之便，接續於九十年四月
    二十七日、三十日，指示不知情之代表會職員劉東進，簽發該代表會設於雲林縣
    大埤鄉農會信用部之帳號０三─０九五四五九號、發票日九十年四月二十七日及
    四月三十日、票據號碼００四九七五號及００四九七六號、面額新臺幣（下同）
    三十萬元及五十五萬元之大埤鄉公庫支票各一紙，並分別於九十年四月二十七日
    、三十日提領之，合計共提領八十五萬元，其中扣除其應領之薪資、加班費計七
    萬八千九百九十元，其他職務上應發款項七十八萬一千零十元之公有財物，均以
    易持有為所有而侵占入己，挪為己用，再以一次將其所提領共八十五萬元，交付
    予向其逼債之不詳真實姓名、年藉之人，以之清償自己債務。嗣於九十年五月一
    日該代表會之代表、員工均未領得其等之研究費或薪資，分別探詢後經劉東進向
    雲林縣大埤鄉農會查詢，始知應發放予代表、員工之款項共七十八萬一千零十元
    ，已由乙○○領取而未發放，劉東進乃通知乙○○之配偶程惠平、其母劉陳碧麗
    ，輾轉由乙○○之兄劉正意於九十年五月九日，向第三人趙延輝商借八十五萬元
    ，匯入劉陳碧麗設於雲林縣大埤鄉農會信用部之帳號0000000號帳戶內，
    再由劉陳碧麗於九十年五月十日提領返還予雲林縣大埤鄉鄉民代表會。雲林縣大
    埤鄉鄉民代表會於九十年五月十八日向臺灣雲林地方法院檢察署、法務部調查局
    雲林縣調查站檢舉乙○○侵占公有財物，法務部調查局雲林縣調查站調查後，於
    九十年七月十六日將該案移送臺灣雲林地方法院檢察署檢察官偵查，乙○○於九
    十年九月四日檢察官偵查中始自白其侵占上述款項之事實經過。
二、案經法務部調查局雲林縣調查站移送臺灣雲林地方法院檢察署檢察官偵查起訴。
    理  由
一、被告乙○○坦白承認因被人逼債，才收受上開大埤鄉公庫支票，分別於九十年四
    月二十七日、三十日提領之，合計共提領八十五萬元，扣除其應領之薪資、加班
    費計七萬八千九百九十元，餘其他職務上應發款項七十八萬一千零十元之公有財
    物，未發放予應得之代表、員工，而侵占入己，且一次將其所提領共八十五萬元
    ，交付予該逼債之人，以之清償自己債務，事後由其母劉陳碧麗，輾轉通知其兄
    劉正意於九十年五月九日，向趙延輝商借八十五萬元，匯入其母上述帳戶內，再
    由劉陳碧麗提領返還予雲林縣大埤鄉鄉民代表會等事實。被告供述收受上開公庫
    支票而分別提領共八十五萬元，其中應發款項七十八萬一千零十元，未發放予應
    得之代表、員工，而侵占入己等情，核與證人劉東進、甲○○於調查中所為證述
    相符，並有該二紙支票、被告提領款項之現場照片二幀、雲林縣大埤鄉農會支票
    存摺存款對帳單一紙在卷可證，而被告所侵占款項扣除其應領之薪資、加班費，
    應為七十八萬一千零十元，有雲林縣大埤鄉鄉民代表會所具之被告侵占公款一覽
    表一紙在卷可憑，加以被告自承將所持有應發放予代表會代表、員工之公有財物
    七十八萬一千零十元，以之清償自己債務，而交付予第三人，則被告侵占公有財
    物事實已經明確，參之被告亦供及事後由其母劉陳碧麗，輾轉通知其兄劉正意於
    九十年五月九日，向趙延輝商借八十五萬元，匯入其母帳戶內，再由其母提領返
    還予雲林縣大埤鄉鄉民代表會，此核與其配偶程惠平、其母劉陳碧麗及證人趙延
    輝於調查時所證述情節大致相符，且有趙延輝匯款八十五萬元之出款用紙、
    取款憑條、匯款解付傳票及劉陳碧麗提款八十五萬元之取款憑條、帳戶存付往來
    明細表各一紙在卷可稽，是被告侵占公款在前，籌款返還予後，可以確定。雲林
    縣大埤鄉鄉民代表會於九十年五月十八日向臺灣雲林地方法院檢察署、法務部調
    查局雲林縣調查站檢舉被告侵占公有財物，法務部調查局雲林縣調查站調查後，
    於九十年七月十六日將該案移送臺灣雲林地方法院檢察署檢察官偵查，有雲林縣
    大埤鄉鄉民代表會檢舉函、法務部調查局雲林縣調查站九十年七月十六日（九０
    ）雲廉字第五二四號移送書各一紙在卷為憑，被告於九十年九月四日檢察官訊問
    時始坦白認罪，亦有被告偵查筆錄一紙在卷可證，足見其偵查中已經自白侵占事
    實。至於辯護人辯護意旨略以：被告僅係因他人逼債一時無法支付，而暫時使用
    該應發款項而已，係基於一時利用之目的而享受持有之利益，非排除所有人之所
    有權，其延不交還，並無不法所有之意圖，自不成立本罪。惟查，被告將所持有
    之上開款項，以之清償自己之債務，有如前述，已經基於所有人之地位而為處分
    行為，且事後復未及時發放應得之人，而於翌日即九十年五月二日立即提出辭職
    ，有其辭呈一紙在卷可證，可證其有侵占之故意，此與將經手之公款，基於得利
    而無不法所有之意圖，予以支配者不同，被告將上開款項，變易持有為所有之主
    觀不法意圖甚明，係就公務上已經持有之財物本身有不法領得之意思，予以侵占
    入己而交付他人無誤，且侵占行為一經完成即屬成立，應依有關侵占法律處罰，
    縱使事後以現金繳回挪用款項，仍不影響侵占公有財物罪之成立（最高法院六十
    三年台上字第二一六四號判例要旨參照），辯護人之辯護，容有誤會。被告自白
    與事實相符，本件事證明確，其侵占犯行，可以認定，應依法論科。
二、按地方自治團體係指依本法實施地方自治，具公法人地位之團體；鄉鎮市為地方
    自治團體；而地方自治團體之自治組織，包括地方立法機關之鄉鎮市民代表會，
    此觀之地方制度法第二條第一款前段、第十四條、第三十三條第一項規定自明，
    雲林縣大埤鄉鄉民代表會自係具有公法人地位之團體。而依據臺灣省各鄉鎮市民
    代表會組織規程準則第四十一條規定：代表會置秘書一人，承主席之命，處理代
    表會事務，並指揮監督所屬職員。被告乙○○任具公法人地位團體之雲林縣大埤
    鄉鄉民代表會秘書職務，且兼辦該代表會人事、主計、會計等業務，負責發放該
    代表會代表研究費及員工薪資等公有財物，係依據法令從事公務之人員。核其所
    為，係犯貪污治罪條例第四條第一項第一款之侵占公有財物罪。公訴人認被告係
    先後二次侵占，應成立連續犯，惟連續犯之成立，除主觀上須基於一個概括之犯
    意外，客觀上須先後數行為，逐次實施而具連續性，侵害數個同性質之法益，其
    每一前行為與次行為，依一般社會健全觀念，在時間差距上，可以分開，在刑法
    評價上，各具獨立性，每次行為皆可獨立成罪，構成同一之罪名，始足當之；如
    數行為於同時同地或密切接近之時地實施，侵害同一之法益，各行為之獨立性極
    為薄弱，依一般社會健全觀念，在時間差距上，難以強行分開，在刑法評價上，
    以視為數個舉動之接續施行，合為包括之一行為予以評價，較為合理，則屬接續
    犯，而為包括之一罪，最高法院於八十八年九月二十八日著有八十六年度台上字
    第三二九五號判例可資參照，被告雖然前後二次收受公庫支票，而分別提領，但
    其係基於一次交付他人該等提領款項而為之，核係基於單一之侵占犯意而接續為
    多次行為，侵害一個法益，為接續犯，認屬單純之一罪，自非連續犯，公訴人尚
    有誤解，在此敘明。另按貪污治罪條例第八條第二項明定：「犯第四條至六條之
    罪，在偵查中自白，如有所得，並自動繳交全部所得財物者，減輕其刑‧‧」，
    本件被告已將所挪用之款項全部繳交完畢，並於檢察官偵查中自白，已如前述，
    應依前開規定減輕其刑。又被告因受他人逼債，週轉困難，一時失慮而犯本罪，
    犯後已坦承犯行，並深表悔悟，可以相信，且已如數返還犯罪所得，有可體諒之
    處，其致罹重典，顯然有情輕法重，其犯罪之情狀尚非不可憫恕，科以法定最低
    度之刑，猶嫌過重，爰依刑法第五十九條之規定遞減輕其刑。審酌被告前無任何
    犯罪紀錄，有臺灣雲林地方法院檢察署刑案資料查註紀錄表及臺灣高等法院被告
    全國前案紀錄表各一紙在卷可稽，其素行良好、本次犯罪係因一時失慮，被人逼
    債而籌措無著，週轉困難始出此下策、犯後繳交全部所得財物，並於檢察官偵查
    中自白上情及犯後態度良好等一切情狀，量處如主文所示之刑。又被告係犯貪污
    治罪條例之罪，經本院宣告有期徒刑以上之刑，自應依貪污治罪條例第十七條之
    規定，併予宣告褫奪公權二年。至於被告犯罪所得財物，已經歸還雲林縣大埤鄉
    鄉民代表會，自無再依同條例第十條第一項之規定，諭知追繳發還之必要，附此
    敘明。
據上論斷，應依刑事訴訟法第二百九十九條第一項前段，貪污治罪條例第二條、第四
條第一項第一款、第八條第二項前段、第十七條，刑法十一條前段、第五十九條、第
三十七條第二項，判決如主文。
本案經檢察官施添寶到庭執行職務。
中      華      民      國      九十     年    十二     月     十九     日
                                臺灣雲林地方法院刑事第二庭
                                    法  官  吳  福  森
右正本證明與原本無異。
如不服本判決，應於判決送達後十日內向本院提出上訴狀( 應附繕本 )。
                                    書記官  李  松  坤
中      華      民      國      九十     年    十二     月     十九     日
附錄本案論罪科刑法條：
貪污治罪條例第四條：
有下列行為之一者，處無期徒刑或十年以上有期徒刑，得併科新台幣一億元以下罰金
：
一  竊取或侵占公用或公有器材、財物者。
二  藉勢或藉端勒索、勒徵、強占或強募財物者。
三  建築或經辦公用工程或購辦公用器材、物品，浮報價額、數量、收取
    回扣或有其他舞幣情事者。
四  以公用運輸工具裝運違禁物品或漏稅物品者。
五  對於違背職務之行為，要求、期約或收受賄賂或其他不正利益者。
前項第一款至第四款之未遂犯罰之。


司法院資訊處製作；財團法人民間司法改革基金會備份。
